ACORDAO-COMPLETO-2480936

ACÓRDÃO 15193/2021 ATA 33/2021 - PRIMEIRA CÂMARA

VISTOS, relatados e discutidos estes autos de tomada de contas especial instaurada pelo Fundo Nacional de Saúde (FNS) , relativamente à aplicação dos recursos do Sistema Único de Saúde (SUS) , repassados ao município de Urucurituba/AM, nos exercícios de 2011, 2012 e 2013, destinados a custear serviços e investimentos em saúde. 
ACORDAM os ministros do Tribunal de Contas da União, reunidos em sessão da 1ª Câmara, ante as razões expostas pelo relator, em:
9.1. considerar revel, para todos os efeitos, com fundamento no art. 12, § 3º, da Lei 8.443/1992, os Srs. Edivaldo Silva Araújo, Fabio Praia da Silva, José Alciberto de Almeida Silva, José Maria Fernandes Mourão, Pedro Amorim Rocha, Reginaldo Rodrigues da Gama e Zaqueu Lopes Coutinho;
9.2. julgar irregulares, com fundamento nos arts. 1º, I, e 16, III, "b" e "c", da Lei 8.443/1992 c/c os arts. 19 e 23, III, da mesma lei, e com arts. 1º, I, e 209, II e III, e 214, III, do RI/TCU, as contas dos Srs. Edivaldo Silva Araújo, Fabio Praia da Silva, José Alciberto de Almeida Silva, José Maria Fernandes Mourão, Pedro Amorim Rocha, Reginaldo Rodrigues da Gama e Zaqueu Lopes Coutinho e condená-los ao pagamento das quantias abaixo especificadas, com a fixação do prazo de 15 (quinze) dias, a contar da notificação, para que comprove, perante este Tribunal (art. 214, III, "a", do RI/TCU) , o recolhimento da dívida aos cofres do Fundo Nacional de Saúde, atualizadas monetariamente e acrescidas dos juros de mora, calculados a partir das datas discriminadas, até a data do recolhimento, na forma prevista na legislação em vigor:
9.2.1 responsáveis solidários: Edivaldo Silva Araújo (CPF: XXX.868.422-XX) e Reginaldo Rodrigues da Gama (CPF: XXX.649.252-XX) :
	Data de ocorrência
	Valor histórico (R$) 

	21/1/2011
	38.556,00

	25/1/2011
	17.800,00

	3/2/2011
	7.879,93

	4/2/2011
	855,00

	4/2/2011
	855,00

	4/2/2011
	855,00

	4/2/2011
	3.402,00

	15/2/2011
	29.311,50

	15/2/2011
	57.600,00

	16/2/2011
	37.842,00

	22/2/2011
	12.000,00

	23/2/2011
	17.800,00

	10/3/2011
	29.311,50

	10/3/2011
	17.800,00

	14/3/2011
	7.879,93

	15/3/2011
	57.600,00

	15/3/2011
	37.842,00

	15/3/2011
	12.000,00

	7/4/2011
	29.311,50

	11/4/2011
	17.800,00

	12/4/2011
	57.600,00

	12/4/2011
	38.556,00

	12/4/2011
	12.000,00

	20/4/2011
	7.879,93

	9/5/2011
	7.879,93

	10/5/2011
	29.311,50

	12/5/2011
	38.556,00

	12/5/2011
	17.800,00

	18/5/2011
	57.600,00

	18/5/2011
	12.000,00

	3/6/2011
	7.879,93

	7/6/2011
	29.311,50

	10/6/2011
	17.800,00

	17/6/2011
	38.556,00

	17/6/2011
	12.000,00

	21/6/2011
	57.600,00

	5/7/2011
	2.400,00

	5/7/2011
	2.400,00

	5/7/2011
	1.104,31

	5/7/2011
	1.104,31

	6/7/2011
	162,65

	6/7/2011
	162,65

	8/7/2011
	7.879,93

	11/7/2011
	29.311,50

	19/7/2011
	12.600,00

	20/7/2011
	39.750,00

	22/7/2011
	60.300,00

	22/7/2011
	17.800,00

	17/8/2011
	34.187,58

	19/8/2011
	17.800,00

	19/8/2011
	12.600,00

	19/8/2011
	60.300,00

	19/8/2011
	36.000,00

	6/9/2011
	7.459,18

	14/9/2011
	34.187,58

	16/9/2011
	4.876,08

	20/9/2011
	4.876,08

	22/9/2011
	60.300,00

	22/9/2011
	36.000,00

	26/9/2011
	17.800,00

	26/9/2011
	12.600,00

	6/10/2011
	34.187,58

	8/10/2011
	1.944,00

	17/10/2011
	17.800,00

	17/10/2011
	40.500,00

	17/10/2011
	70.350,00

	17/10/2011
	10.000,00

	17/10/2011
	12.600,00

	20/10/2011
	600,00

	20/10/2011
	2.700,00

	8/11/2011
	34.187,58

	21/11/2011
	40.500,00

	21/11/2011
	70.350,00

	21/11/2011
	10.000,00

	23/11/2011
	17.800,00

	23/11/2011
	12.600,00

	1/12/2011
	162,65

	1/12/2011
	2.400,00

	1/12/2011
	1.103,43

	14/12/2011
	34.187,58

	15/12/2011
	40.500,00

	19/12/2011
	12.600,00

	19/12/2011
	17.800,00

	19/12/2011
	40.500,00

	19/12/2011
	70.350,00

	21/12/2011
	20.000,00

9.2.2. responsáveis solidários: Edivaldo Silva Araújo (CPF: XXX.868.422-XX) e José Alciberto de Almeida Silva (CPF: XXX.066.492-XX) :
	Data de ocorrência
	Valor histórico (R$) 

	14/1/2011
	7.879,93

	17/1/2011
	7.879,93

	12/1/2011
	17.800,00

	14/1/2011
	29.311,50

	18/1/2011
	12.000,00

	18/1/2011
	57.600,00

9.2.3. responsáveis solidários: Edivaldo Silva Araújo (CPF: XXX.868.422-XX) e José Maria Fernandes Mourão (CPF XXX.764.732-XX) :
	Data de ocorrência
	Valor histórico (R$) 

	26/6/2012
	31.200,00

	26/6/2012
	16.800,00

	27/12/2012
	130.000,00

9.2.4 responsáveis solidários: Pedro Amorim Rocha (CPF XXX.777.062-XX) , Zaqueu Lopes Coutinho (CPF XXX.404.262-XX) e Fabio Praia da Silva (CPF XXX.079.542-XX) :
	Data de ocorrência
	Valor histórico (R$) 

	19/7/2013
	67.200,00

	2/9/2013
	124.800,00

9.3. aplicar ao Sr. Reginaldo Rodrigues da Gama a multa prevista no art. 57 da Lei 8.443/1992 c/c o art. 267 do RI/TCU, no valor de R$ 356.000,00 (trezentos e cinquenta e seis mil reais) , com a fixação do prazo de 15 (quinze) dias, a contar da notificação, para que comprove, perante este Tribunal (art. 214, III, "a", do RI/TCU) , o recolhimento da dívida aos cofres do Tesouro Nacional, atualizada monetariamente desde a data do presente acórdão até a do efetivo recolhimento, se for paga após o vencimento, na forma da legislação em vigor;
9.4. aplicar ao Sr. José Maria Fernandes Mourão a multa prevista no art. 57 da Lei 8.443/1992 c/c o art. 267 do RI/TCU, no valor de R$ 29.500,00 (vinte e nove mil e quinhentos reais) , com a fixação do prazo de 15 (quinze) dias, a contar da notificação, para que comprove, perante este Tribunal (art. 214, III, "a", do RI/TCU) , o recolhimento da dívida aos cofres do Tesouro Nacional, atualizada monetariamente desde a data do presente acórdão até a do efetivo recolhimento, se for paga após o vencimento, na forma da legislação em vigor;
9.5. aplicar ao Sr. José Alciberto de Almeida Silva a multa prevista no art. 57 da Lei 8.443/1992 c/c o art. 267 do RI/TCU, no valor de R$ 24.000,00 (vinte e quatro mil reais) , com a fixação do prazo de 15 (quinze) dias, a contar da notificação, para que comprove, perante este Tribunal (art. 214, III, "a", do RI/TCU) , o recolhimento da dívida aos cofres do Tesouro Nacional, atualizada monetariamente desde a data do presente acórdão até a do efetivo recolhimento, se for paga após o vencimento, na forma da legislação em vigor;
9.6. aplicar ao Sr. Edivaldo Silva Araújo a multa prevista no art. 57 da Lei 8.443/1992 c/c o art. 267 do RI/TCU, no valor de R$ 400.000,00 (quatrocentos mil reais) , com a fixação do prazo de 15 (quinze) dias, a contar da notificação, para que comprove, perante este Tribunal (art. 214, III, "a", do RI/TCU) , o recolhimento da dívida aos cofres do Tesouro Nacional, atualizada monetariamente desde a data do presente acórdão até a do efetivo recolhimento, se for paga após o vencimento, na forma da legislação em vigor;
9.7. aplicar, individualmente, aos Srs. Fábio Praia da Silva, Pedro Amorim Rocha e Zaqueu Lopes Coutinho a multa prevista no art. 57 da Lei 8.443/1992 c/c o art. 267 do RI/TCU, no valor de R$ 30.000,00 (trinta mil reais) , com a fixação do prazo de 15 (quinze) dias, a contar da notificação, para que comprove, perante este Tribunal (art. 214, III, "a", do RI/TCU) , o recolhimento da dívida aos cofres do Tesouro Nacional, atualizada monetariamente desde a data do presente acórdão até a do efetivo recolhimento, se for paga após o vencimento, na forma da legislação em vigor;
9.8. autorizar, desde logo, se requerido, com fundamento no art. 26, da Lei 8.443/1992, c/c o art. 217, §§ 1º e 2º do RI/TCU, o parcelamento das dívidas em até 36 (trinta e seis) parcelas, incidindo, sobre cada parcela, corrigida monetariamente, os correspondentes acréscimos legais, fixando-lhes o prazo de 15 (quinze) dias, a contar do recebimento da notificação, para comprovarem, perante o Tribunal, o recolhimento da primeira parcela, e de 30 (trinta) dias, a contar da parcela anterior, para comprovarem o recolhimento das demais parcelas, devendo incidir, sobre cada valor mensal, atualizado monetariamente, os juros de mora devidos, no caso do débito, na forma prevista na legislação em vigor, alertando os responsáveis de que a falta de comprovação do recolhimento de qualquer parcela importará o vencimento antecipado do saldo devedor, nos termos do § 2º do art. 217 do Regimento Interno deste Tribunal;
9.9. autorizar, desde logo, nos termos do art. 28, II, da Lei 8.443/1992, a cobrança judicial das dívidas, caso não atendidas as notificações;
9.10. enviar cópia deste acórdão à Caixa Econômica Federal e aos responsáveis, informando que o inteiro teor da presente deliberação, acompanhada do relatório e da proposta de deliberação que a fundamenta, estará disponível, no dia seguinte a sua oficialização, para a consulta no endereço www.tcu.gov.br/acordaos;
9.11. encaminhar cópia da deliberação ao (à) chefe da Procuradoria da República no Estado do Amazonas, em cumprimento ao disposto no § 3º art. 16, da Lei 8.443/1992.

Tomada de contas especial instaurada pelo Fundo Nacional de Saúde em razão de não comprovação da regular aplicação dos recursos do Programa de Assistência Farmacêutica Básica.

Primeira Câmara

Município de Urucurituba/AM.

3. Interessados/Responsáveis:
3.1. Interessados: Banco do Brasil S.A - Superintendência no Estado do Amazonas; Caixa Econômica Federal/SR Amazonas; Fundo Nacional de Saúde - MS.
3.2. Responsáveis: Edivaldo Silva Araújo (XXX.868.422-XX); Fabio Praia da Silva (XXX.079.542-XX); José Alciberto de Almeida Silva (XXX.066.492-XX); José Maria Fernandes Mourão (XXX.764.732-XX); Pedro Amorim Rocha (XXX.777.062-XX); Reginaldo Rodrigues da Gama (XXX.649.252-XX); Zaqueu Lopes Coutinho (XXX.404.262-XX).

13.1. Ministros presentes: Walton Alencar Rodrigues (Presidente), Benjamin Zymler, Vital do Rêgo e Jorge Oliveira.
13.2. Ministros-Substitutos presentes: Augusto Sherman Cavalcanti e Weder de Oliveira (Relator).

WEDER DE OLIVEIRA

Reproduzo, a seguir, com ajustes de forma, a instrução da Secretaria de Controle Externo de Tomada de Contas Especial (Secex-TCE) inserta à peça 86 dos presentes autos:
"INTRODUÇÃO
Trata-se de tomada de contas especial instaurada pelo Fundo Nacional de Saúde (FNS) em desfavor dos Srs. Edivaldo Silva Araújo, Evandro Meireles Lhips, Fabio Praia da Silva, Gilmar Soares Bentes, José Alciberto de Almeida Silva, José Maria Fernandes Mourão, Pedro Amorim Rocha, Reginaldo Rodrigues da Gama e Zaqueu Lopes Coutinho em razão da não comprovação da boa e regular aplicação dos recursos do Sistema Único de Saúde (SUS) , repassados ao município em epígrafe nos exercícios de 2011, 2012 e 2013, configurada pela ausência da documentação exigida para a comprovação da aplicação dos recursos destinados a custear serviços e investimentos em saúde. 
HISTÓRICO 
2.	A instauração da presente Tomada de Contas Especial foi motivada pela constatação de irregularidades na aplicação de recursos do SUS em auditoria realizada pelo Departamento Nacional de Auditoria do SUS (Denasus) na Secretaria Municipal de Saúde de Uricurituba/AM no exercício de 2014.
3.	A fiscalização originou-se de demanda Ministério Público da União relativa à apuração de possíveis irregularidades na aplicação de recursos do Fundo Nacional de Saúde destinados ao Piso de Atenção Básica Fixo (PAB-Fixo) , Estratégia de Saúde da Família (ESF) , Estratégia Agente Comunitário de Saúde (EACS) , Saúde Bucal (SB) , Incentivo de Atenção Básica dos Povos Indígenas (PI) , Assistência Farmacêutica Básica - AFB, Ações Básicas de Vigilância em Saúde e investimentos. 
4.	Extrai-se do Relatório de Auditoria 14273 e seus anexos (peças 10, 12 e 13) que a equipe do Denasus constatou irregularidades na aplicação dos recursos do SUS no município configuradas pela ausência de documentação comprobatória da execução de despesas nas finalidades legais, conforme detalhado nos itens 30 a 59 infra.
5.	No relatório produzido pelo tomador de contas (peça 14) , estão circunstanciados os fatos acima relatados e imputada responsabilidade pelo dano ao erário oriundo das irregularidades na aplicação dos recursos repassados pelo FNS ao município nos exercícios de 2011 a 2013 aos Srs. Edivaldo Silva Araújo, Evandro Meireles Lhips, Fabio Praia da Silva, José Alciberto de Almeida Silva, Gilmar Soares Bentes, José Maria Fernandes Mourão, Pedro Amorim Rocha, Reginaldo Rodrigues da Gama e Zaqueu Lopes Coutinho.
6.	Conforme relatado pelo tomador de contas, verifica-se que foram expedidas comunicações pelo Denasus aos responsáveis por via postal e por edital dando ciência do relatório e franqueando oportunidade de defesa (peça 8, p. 1-18) . 
7.	Os Srs. José Alciberto de Almeida Silva, Gilmar Soares Bentes e Fabio Praia da Silva apresentaram justificativas ao Denasus referentes às constatações n. 318687, 318689 e 316436 do Relatório de Auditoria, as quais não mereceram acolhimento por parte da equipe responsável pela fiscalização (peça 3) . O relatório complementar contendo a apreciação das justificativas também foi objeto de comunicação aos responsáveis (peça 8, p. 19-36) 
8.	O Ministério da Transparência, Fiscalização e Controladoria-Geral da União emitiu relatório e certificado de auditoria concluindo pela responsabilidade dos ex-gestores pelos ilícitos geradores de dano ao erário e certificou a irregularidade das contas dos responsáveis (peças 15 e 16, respectivamente) . O dirigente do Órgão de Controle Interno emitiu parecer de sua competência, bem assim houve pronunciamento ministerial (peças 17 e 18, respectivamente) .
9.	Constatou-se na primeira instrução do feito nesta Unidade Técnica (peça 31) que estão satisfeitos os pressupostos de constituição e desenvolvimento válido e regular e havia evidências documentais suficientes para sustentar a imputação das irregularidades geradoras do dano ao erário. 
10.	Divergiu-se parcialmente, todavia, das responsabilizações promovidas pelo tomador de contas, conforme exame constante dos itens 66 a 81 infra.
11.	Em consequência, propôs a citação dos responsáveis Srs. Edivaldo Silva Araújo, Fabio Praia da Silva, José Alciberto de Almeida Silva, José Maria Fernandes Mourão, Pedro Amorim Rocha, Reginaldo Rodrigues da Gama e Zaqueu Lopes Coutinho para apresentação de alegações de defesa e/ou recolhimento aos cofres do Fundo Nacional de Saúde dos débitos a eles imputado em razão das seguintes irregularidades:
a)	 Não-comprovação da boa e regular aplicação, em razão da não-apresentação parcial da documentação comprobatória das despesas realizadas, dos recursos financeiros transferidos pelo Fundo Nacional de Saúde - Bloco de Vigilância em Saúde - BVS ao município de Uricurituba/AM no exercício de 2011 (Constatação 318680 do Relatório de Auditoria 14273 do Denasus) . 
Responsáveis solidários: Edivaldo Silva Araújo (CPF: XXX.868.422-XX) e Reginaldo Rodrigues da Gama CPF: XXX.649.252-XX
b)	 Não-comprovação da boa e regular aplicação, em razão da não-apresentação parcial da documentação comprobatória das despesas realizadas, dos recursos financeiros transferidos pelo Fundo Nacional de Saúde - Bloco de Assistência Farmacêutica - BAF ao município de Uricurituba/AM no exercício de 2011 (Constatação 318687 do Relatório de Auditoria 14273 do Denasus) . 
Responsáveis: Edivaldo Silva Araújo (CPF: XXX.868.422-XX) , José Alciberto de Almeida Silva (CPF: XXX.066.492-XX) e Reginaldo Rodrigues da Gama CPF: XXX.649.252-XX
c)	 Não-comprovação da boa e regular da aplicação, em razão da não-apresentação parcial da documentação comprobatória das despesas realizadas, dos recursos financeiros transferidos pelo Fundo Nacional de Saúde referentes ao Bloco de Atenção Básica (Programa de Atenção Básica Fixo; Estratégia Saúde da Família; Estratégia Agentes Comunitários de Saúde; Saúde Bucal; Incentivo de Atenção Básica dos Povos Indígenas) ao município de Uricurituba/AM no exercício de 2011. (Constatação 318689 do Relatório de Auditoria 14273 do Denasus) . 
Responsáveis: Edivaldo Silva Araujo CPF: XXX.868.422-XX, José Alciberto de Almeida Silva CPF: XXX.066.492-XX e Reginaldo Rodrigues da Gama CPF: XXX.649.252-XX
d)	 Não-comprovação da boa e regular da aplicação, em razão da não-apresentação da documentação comprobatória das despesas realizadas, dos recursos destinados, nos exercícios de 2011 e 2012, pelo Fundo Nacional de Saúde à construção de Unidade Básica de Saúde (Tomada de Preços nº 004/2012 e Contrato nº 01/2012 celebrado entre a PM de Urucurituba/AM e a empresa FM Serviços de Construções Civil Ltda.-ME (CNPJ 09.660.878/0001-28) (Constatação 316435 do Relatório de Auditoria 14273 do Denasus) . 
Responsáveis solidários: Edivaldo Silva Araújo (CPF XXX.868.422-XX) , Reginaldo Rodrigues da Gama CPF: XXX.649.252-XX e José Maria Fernandes Mourão (CPF: XXX.764.732-XX) 
e) Não-comprovação da boa e regular da aplicação, em razão da não-apresentação da documentação comprobatória das despesas realizadas, dos recursos destinados, nos exercícios de 2012 e 2013, pelo Fundo Nacional de Saúde à execução das obras de ampliação de duas Unidades Básicas de Saúde (Tomada de Preços 008/2012 e Contrato 024/2012 celebrado entre a PM de Urucurituba/AM e a empresa F M Serviços de Construções Civil Ltda.-ME (CNPJ 09.660.878/0001-28) (Constatação 316436 do Relatório de Auditoria 14273 do Denasus) . 
Responsáveis solidários: Edivaldo Silva Araújo (CPF XXX.868.422-XX) , Pedro Amorim Rocha (CPF: XXX.777.062-XX) , José Maria Fernandes Mourão (CPF: XXX.764.732-XX) , Fabio Praia da Silva CPF: XXX.079.542-XXe Zaqueu Lopes Coutinho CPF: XXX.404.262-XX
12.	Adicionalmente, propõe-se a realização de diligência às superintendências regionais da Caixa Econômica Federal e do Banco do Brasil no Estado do Amazonas para obtenção de cópias integrais dos extratos bancários das contas correntes de movimentação financeira do Fundo Municipal de Saúde para subsidiar o exame de eventuais alegações de defesa. 
13.	Promovidas as citações e diligências na forma autorizada no despacho do titular da unidade técnica (peça 33) , no uso da competência delegada pelo Ministro-Relator Weder de Oliveira, verifica-se que os responsáveis não ofertaram qualquer manifestação.
14.	O Banco do Brasil S/A atendeu à diligência trazendo aos autos cópia dos extratos da conta corrente 24.971-8, agência 326-3, FMS Uricurituba-FNS BLAFB relativo ao período de janeiro a dezembro de 2011 (peça 60, p. 2-13) e 24.973-4, agência 326-3, FMS Uricurituba-FNS BLAFB (peça 60, p. 14-25) .
15.	Da mesma forma, a Caixa Econômica Federal, por intermédio do superintendente no Estado do Amazonas, apresentou cópias dos extratos bancários das contas correntes Conta 006624007-1; 006624006-3; 006624009-8; 006624010-1; 006624027-6 e 006624028-4, todas da agência 0714 (peça 49, p. 2-8) relativas ao período de 1/1/2011 a 31/12/2012.
16.	Em novo exame do feito (peças 76-78) , esta Unidade Técnica entendeu caracterizada a revelia dos responsáveis e, ante a suficiência dos elementos probatórios para formação de juízo de mérito, propôs o julgamento pela irregularidade das contas dos responsáveis Srs. Edivaldo Silva Araújo, Fabio Praia da Silva, José Alciberto de Almeida Silva, José Maria Fernandes Mourão, Pedro Amorim Rocha, Reginaldo Rodrigues da Gama e Zaqueu Lopes Coutinho e a consequente condenação ao ressarcimento dos débitos apurados e aplicação da multa prevista no art. 57 da Lei 8.443/1992.
17.	O MP/TCU manifestou-se à peça 79 de acordo com a proposta alvitrada, porém entendeu necessário, preliminarmente, renovar a citação do Sr. Reginaldo Rodrigues da Gama, originalmente efetuada por edital, considerando a informação de que o responsável havia atualizado seu endereço residencial junto à Receita Federal do Brasil. 
18.	O Ministro-Relator, acolhendo os fundamentos aduzidos no parecer do MP/TCU, determinou nova citação do Sr. Reginaldo Rodrigues da Gama por expediente a ser encaminhado ao endereço atualizado do responsável indicado pelo parquet (peça 81) . 
19.	Promovida o novo chamamento do responsável no endereço identificado (peças 83-84) , verifica-se que deixou escoar o prazo sem apresentar qualquer manifestação ou recolher o débito imputado.
EXAME DOS PRESSUPOSTOS PROCESSUAIS DA IN 71/2012
Viabilidade do estabelecimento regular do contraditório 
20.	Verifica-se que o interstício entre as datas de ocorrência das irregularidades geradoras do dano ao erário, ausência de comprovação da aplicação de recursos transferidos em 2011, 2012 e 2013, e a data da primeira notificação válida dos dirigentes responsáveis é inferior a dez anos. 
21.	As primeiras notificações dando ciência aos Srs. Edivaldo Silva Araújo, Evandro Meireles Lhips, Fabio Praia da Silva, José Alciberto de Almeida Silva, José Maria Fernandes Mourão, Pedro Amorim Rocha, Reginaldo Rodrigues da Gama e Zaqueu Lopes Coutinho das irregularidades constatadas na auditoria do Denasus foram efetivadas por via postal nos meses de junho e julho de 2014 (peça 1, p. 1-19) . 
22.	Considerando que os marcos iniciais e finais de contagem acima indicados, não houve transcurso de prazo superior a dez anos entre as datas de ocorrência das irregularidades em questão e a primeira notificação válida.
23.	Em tais circunstâncias não há óbice ao estabelecimento regular do contraditório, considerando o parâmetro estabelecido no art. 6º, inciso II, da Instrução Normativa TCU 71/2012.
Quantificação do dano e valor mínimo para instauração
24.	Conforme se extrai do relatório do Tomador de Contas Especial e do Relatório de Auditoria 14273 MS/SGEP/Denasus, os débitos associados às irregularidades constatadas alcançam valor histórico total de R$ 2.508.788,18, equivalente ao montante de R$ 3.777.130,15, atualizado até 30/7/2018 (peças 21 a 26) .
25.	Conforme demonstrado nos relatórios de cálculo de débito (peças 26-30) , as irregularidades acima descritas configuram prejuízo ao erário, cujo valor atualizado até 1/1/2017 é de R$ 3.576.036,54, superior ao limite de R$ 100.000,00, fixado pelo art. 6º, inciso I, da Instrução Normativa TCU 71/2012, com a redação dada pela IN TCU 76/2016. 
Exame da configuração da prescrição da pretensão punitiva
26.	Observa-se não ter se consumado, em relação aos ilícitos em debate, a prescrição da pretensão punitiva por parte do TCU que, nos termos do entendimento firmado no Acórdão 1441/2016-TCU-Plenário - Rel. Min. Benjamin Zymler, subordina-se ao prazo geral de prescrição indicado no art. 205 do Código Civil, qual seja, dez anos contados a partir da data de ocorrência da irregularidade sancionada, nos termos do art. 189 do Código Civil.
27.	As irregularidades apuradas neste feito foram praticadas nos exercícios de 2011 a 2013, registrando-se que o despacho que ordenou a citação dos responsáveis foi exarado em 2/8/2018, não tendo se consumado, portanto, o prazo decenal de prescrição da punibilidade acima mencionado.
28.	 Em tais circunstâncias, não há óbice à proposição de aplicação aos responsáveis das sanções previstas na Lei 8.443/1992.
Caracterização das irregularidades geradoras do dano ao erário.
29.	Extrai-se do acima sintetizado que o tomador de contas identificou como ilícito gerador do dano a ausência de comprovação da boa e regular aplicação de parte dos recursos repassados pelo FNS para execução de programas e investimentos do SUS no município em referência nos exercícios de 2011 a 2013. 
30.	Conforme a seguir sintetizado, a auditoria do Denasus constatou ausência de comprovação da aplicação dos recursos do SUS ao município devido à não-apresentação da documentação comprobatória das despesas realizadas com recursos do Piso de Atenção Básica Fixo, Estratégia Saúde da Família, Saúde Bucal, Estratégia Agente Comunitário de Saúde, Assistência Farmacêutica Básica, Incentivo de Atenção Básica dos Povos Indígenas, Ações Básicas de Vigilância em Saúde e ao Bloco Investimentos.
31.		Irregularidade: Não-apresentação parcial da documentação comprobatória das despesas realizadas com os recursos financeiros transferidos do Fundo Nacional de Saúde - Bloco de Vigilância em Saúde - BVS, referente ao exercício de 2011. O Denasus apurou que houve repasses do Bloco de Vigilância em Saúde - BVS, no total de R$ 11.000,00, efetuados no ano de 2011, conforme extratos bancários da conta corrente n. 624009-8, agência n. 7145, da Caixa Econômica, referente ao período de julho de 2011 a janeiro de 2012. A municipalidade, todavia, não apresentou documentos que comprovem a aplicação desses recursos (Constatação 318680 do Relatório de Auditoria 14273 do Denasus) . 
32.	Responsáveis identificados: Edivaldo Silva Araújo CPF: XXX.868.422-XX e Reginaldo Rodrigues da Gama CPF: XXX.649.252-XX
33.	Normas violadas: artigos 60 a 65 da Lei n. 4.320/64, c/c §§ 4º e 5º do Art. 139, Art. 66 do Decreto n. 93.872/86, § único do Art. 70 da CF/88, § 4º do Art. 33 da Lei n. 8.080/90, Art. 11 do Decreto n. 1.651/95 e Art. 26 da Lei n. 10.180/2001.
Tabela 1 - Recursos do BVS repassados ao município de Uricurituba/AM em 2011 sem correspondente comprovação de aplicação.
	Ordem Bancária
	Data de emissão
	Valor (R$) 

	15072011
	5/7/2011
	2.400,00

	25072011
	5/7/2011
	2.400,00

	31052011
	5/7/2011
	1.104,31

	45072011
	5/7/2011
	1.104,31

	106072011
	6/7/2011
	162,65

	206072011
	6/7/2011
	162,65

	10122011
	1/12/2011
	162,65

	20122011
	1/12/2011
	2.400,00

	30122011
	1/12/2011
	1.103,43

	total
		11.000,00

Fonte: Denasus/Constatação 318680 do Relatório de Auditoria 14273
34.	Irregularidade: Não-apresentação parcial da documentação comprobatória das despesas realizadas com os recursos financeiros transferidos do Fundo Nacional de Saúde - Bloco de Assistência Farmacêutica (BAF) referente ao exercício de 2011. 
35.	Constatou-se que houve repasses de recursos do BAF, no valor de R$ 55.159,51 no período de janeiro a maio de 2011 para a conta corrente n. 249718, agência n. 3263 do Banco do Brasil. De acordo com o relatório em referência, no período de junho a dezembro de 2011, o restante dos depósitos foi realizado na conta corrente n. 624006-3, agência n. 7145, da Caixa Econômica Federal, no valor de R$ 47.279,58, totalizando R$ 102.439,09. 
36.	Verificou-se que, em 30/12/2011, a conta apresentava saldo de R$ 31.940,47. A municipalidade, todavia, não apresentou documentos que comprovem a aplicação do valor de R$ 70.498,62 em despesas vinculadas ao referido programa (Constatação 318687 do Relatório de Auditoria 14273 do Denasus) . 
37.	Normas violadas: artigos 60 a 65 da Lei n. 4.320/64, c/c §§ 4º e 5º do Art. 139, Art. 66 do Decreto n. 93.872/86, § único do Art. 70 da CF/88, § 4º do Art. 33 da Lei n. 8.080/90, Art. 11 do Decreto n. 1.651/95 e Art. 26 da Lei n. 10.180/2001.
38.	Responsáveis identificados: Edivaldo Silva Araujo (CPF XXX.868.422-XX) , Evandro Meireles Lhips (CPF XXX.686.082-XX) , Jose Alciberto de Almeida Silva (CPF XXX.066.492-XX) e Reginaldo Rodrigues da Gama (CPF XXX.649.252-XX) 
Tabela 2 - Recursos do BAF repassados ao município de Uricurituba/AM em 2011 sem correspondente comprovação de aplicação.
	Ordem Bancária
	Data de emissão
	Valor (R$) 

	801252
	14/1/2011
	7.879,93

	801297
	17/1/2011
	7.879,93

	803539
	3/2/2011
	7.879,93

	807329
	14/3/2011
	7.879,93

	810179
	20/4/2011
	7.879,93

	811721
	9/5/2011
	7.879,93

	814192
	3/6/2011
	7.879,93

	8072011
	8/7/2011
	7.879,93

	6092011
	6/9/2011
	7.459,18

	Total
		70.498,62

Fonte: Denasus/Constatação 318687 do Relatório de Auditoria 14273
39.	Irregularidade: Não-apresentação parcial da documentação comprobatória das despesas realizadas com os recursos financeiros transferidos do Fundo Nacional de Saúde - Bloco da Atenção Básica (BLAB) referente ao exercício de 2011. 
40.	Informa a equipe de auditoria do Denasus que houve repasse de recursos do Bloco da Atenção Básica, conta corrente n. 249734, agência n. 3263 do Banco do Brasil, destinados à execução de diversos programas da função saúde, conforme detalhado na tabela infra. A municipalidade, todavia, não apresentou a documentação necessária à comprovação da aplicação dos recursos nas finalidades legais (Constatação 318689 do Relatório de Auditoria 14273 do Denasus) . 
Tabela 3 - Recursos do BLAB por programa repassados ao município de Uricurituba/AM em 2011
	Programa
	Valor repassado (R$) 
	período
	Valor repassado (R$) 
	período

	Atenção Básica Fixo (PAB-Fixo) 
	178.434,00
	Jan-jun
	210.001,56
	Jun-dez

	Estratégia Saúde da Família (ESF) 
	288.000,00
	Jan-mai
	472.250,00
	Jun-dez

	Estratégia Agentes Comunitários de Saúde (EACS) 
	194.754,00
	Jan-mai
	314.250,00
	Jun-dez

	Saúde Bucal (SB) 
	60.000,00
	Jan-mai
	88.000,00
	Jun-dez

	Incentivo de Atenção Básica dos Povos Indígenas (PI) 
	124.600,00
	Jan-jun
	106.800,00
	Jun-dez

	Total
	845.788,00
		1.191.301,56
	2.037.289,56

41.	Normas violadas: artigos 60 a 65 da Lei n. 4.320/64, c/c §§ 4º e 5º do Art. 139, Art. 66 do Decreto n. 93.872/86, § único do Art. 70 da CF/88, § 4º do Art. 33 da Lei n. 8.080/90, Art. 11 do Decreto n. 1.651/95 e Art. 26 da Lei n. 10.180/2001.
42.	Responsáveis identificados: Edivaldo Silva Araujo (CPF XXX.868.422-XX) , Evandro Meireles Lhips (CPF XXX.686.082-XX) , Gilmar Soares Bentes (CPF XXX.441.172-XX) , Jose Alciberto de Almeida Silva (CPF XXX.066.492-XX) e Reginaldo Rodrigues da Gama (CPF XXX.649.252-XX) .
Tabela 4 - Recursos do BLAB repassados ao município de Uricurituba/AM em 2011 sem correspondente comprovação de aplicação.
	Ordem Bancária
	Data de emissão
	Valor (R$) 

	800447
	12/1/2011
	17.800,00

	801172
	14/1/2011
	29.311,50

	801392
	18/1/2011
	12.000,00

	801375
	18/1/2011
	57.600,00

	801930
	21/1/2011
	38.556,00

	802372
	25/1/2011
	17.800,00

	804043
	4/2/2011
	855,00

	804134
	4/2/2011
	855,00

	804239
	4/2/2011
	855,00

	803853
	4/2/2011
	3.402,00

	805076
	15/2/2011
	29.311,50

	805107
	15/2/2011
	57.600,00

	805162
	16/2/2011
	37.842,00

	805267
	22/2/2011
	12.000,00

	805405
	23/2/2011
	17.800,00

	807105
	10/3/2011
	29.311,50

	807159
	10/3/2011
	17.800,00

	807428
	15/3/2011
	57.600,00

	807402
	15/3/2011
	37.842,00

	807450
	15/3/2011
	12.000,00

	808794
	7/4/2011
	29.311,50

	809381
	11/4/2011
	17.800,00

	809616
	12/4/2011
	57.600,00

	809577
	12/4/2011
	38.556,00

	809676
	12/4/2011
	12.000,00

	811815
	10/5/2011
	29.311,50

	811916
	12/5/2011
	38.556,00

	811964
	12/5/2011
	17.800,00

	812054
	18/5/2011
	57.600,00

	812108
	18/5/2011
	12.000,00

	814361
	7/6/2011
	29.311,50

	814463
	10/6/2011
	17.800,00

	40511
	17/6/2011
	38.556,00

	20511
	17/6/2011
	12.000,00

	60511
	21/6/2011
	57.600,00

	10611
	11/7/2011
	29.311,50

	30611
	19/7/2011
	12.600,00

	40611
	20/7/2011
	39.750,00

	50611
	22/7/2011
	60.300,00

	20611
	22/7/2011
	17.800,00

	10711
	17/8/2011
	34.187,58

	20711
	19/8/2011
	17.800,00

	50711
	19/8/2011
	12.600,00

	30711
	19/8/2011
	60.300,00

	40711
	19/8/2011
	36.000,00

	10811
	14/9/2011
	34.187,58

	60511
	16/9/2011
	4.876,08

	70611
	20/9/2011
	4.876,08

	30811
	22/9/2011
	60.300,00

	40811
	22/9/2011
	36.000,00

	20811
	26/9/2011
	17.800,00

	50811
	26/9/2011
	12.600,00

	10911
	6/10/2011
	34.187,58

	20911
	17/10/2011
	17.800,00

	50911
	17/10/2011
	40.500,00

	30911
	17/10/2011
	70.350,00

	40911
	17/10/2011
	10.000,00

	60911
	17/10/2011
	12.600,00

	70511
	8/10/2011
	1.944,00

	90511
	20/10/2011
	600,00

	80511
	20/10/2011
	2.700,00

	11011
	8/11/2011
	34.187,58

	51011
	21/11/2011
	40.500,00

	31011
	21/11/2011
	70.350,00

	41011
	21/11/2011
	10.000,00

	21011
	23/11/2011
	17.800,00

	61011
	23/11/2011
	12.600,00

	11111
	14/12/2011
	34.187,58

	31111
	15/12/2011
	40.500,00

	41111
	19/12/2011
	12.600,00

	21111
	19/12/2011
	17.800,00

	70911
	19/12/2011
	40.500,00

	51111
	19/12/2011
	70.350,00

	Total
		2.037.289,56

Fonte: Denasus/Constatação 318687 do Relatório de Auditoria 14273
43.	Irregularidade: Ausência de comprovantes de despesas relativas à execução das obras de construção de Unidade Básica de Saúde no exercício de 2012, objeto da Tomada de Preços 004/2012. 
44.	Informa-se no relatório que, para executar a obra, a PM de Urucurituba/AM celebrou o Contrato 01/2012 com a empresa FM Serviços de Construções Civil Ltda-ME (CNPJ 09.660.878/0001-28) , em 5/3/2012, no valor global de R$ 229.770,00, sem a identificação precisa do local. 
45.	A auditoria do Denasus não pôde identificar a portaria que habilitou o município para recebimento dos recursos destinados à construção da UBS e, consequentemente, não teve meios para informar qual UBS foi construída e o tempo de execução da obra. 
46.	Relata-se que os valores repassados foram identificados no sítio do FNS na Internet, Bloco Investimento, Ação/Serviço/Estratégia Unidade Básicas de Saúde-UBS. De acordo com o disposto no art. 10 da PT/GM/MS nº 2226/2009, o FNS deveria transferir em três parcelas o montante de R$ 200.000,00 da seguinte forma: primeira parcela no valor de R$ 20.000,00, equivalente a 10% do valor total, segunda parcela no valor de R$ 130.000,00, equivalente a 65% e terceira parcela, no valor de R$ 50.000,00 (25%) . Houve transferência efetiva de duas parcelas, a primeira transferida em 21/12/2011 por meio da OB 835710 e a segunda transferida em 27/12/2012 por meio da OB 841807, ressalvando-se que não havia sido liberada até a conclusão dos trabalhos (29/7/2014) . 
47.	Constatou-se a existência de duas notas de empenho no processo de licitação, cujos dados estão reproduzidos na tabela infra.
Tabela 5 - Notas de empenho referentes aos recursos do Bloco Investimento, Ação/Serviço/Estratégia Unidade Básicas de Saúde-UBS repassados ao município de Uricurituba/AM em 2011.
	NE
	Unidade
	Funcional/Programática
	Natureza da despesa
	Valor (R$) 

	299
	02.05.01 SEMEC
	12.361.Fundamental; Programa: 62 Qualidade do Ensino Fundamental; Proj./Ativ.:1002 Const. e/ou Amp. E Aquis. De Equip. p/ Unid. Educ. Ensino Fundamental Fonte-81 Ministério da Saúde
	4.4.90.51.00.00 Obras e instalações
	200.000,00

	300
	02.07.01 SEMSA
	Função-10 Saúde; Sub-função-302 Assistência Hospitalar e Ambulatorial; Programa-52 Atenção à Saúde da População; Proj./Ativ.-1006 Const. e/ou Amp. E Aquis. De Equip. para Unidades de Saúde Fonte-1 FPM
	4.4.90.51.00.00 Obras e instalações
	29.770,00

Fonte: Denasus/Constatação 316435 do Relatório de Auditoria 14273
48.	Os processos de pagamento não foram apresentados à equipe de auditoria impossibilitando a comprovação da regularidade dos dispêndios efetuados (Constatação 316435 do Relatório de Auditoria 14273 do Denasus) . 
49.	Normas violadas: arts. 60 a 65 da Lei nº 4320/1964, c/c §§ 4º e 5º do art. 139 do mesmo normativo, art. 66 do Decreto nº 93.872/1986, § único do art. 70 da CF/1988, § 4º do art. 33 da Lei nº 8.080/1990, art. 11 do Decreto nº 1.651/1995.
50.	Responsáveis identificados: Edivaldo Silva Araujo (CPF XXX.868.422-XX) , José Maria Fernandes Mourão (CPF XXX.764.732-XX) , Reginaldo Rodrigues da Gama (CPF XXX.649.252-XX) 
Tabela 6 - Recursos para construção de UBS repassados ao município de Uricurituba/AM em 2011 e 2012.
	Ordem Bancária
	Data de emissão
	Valor (R$) 

	835710
	21/12/2011
	20.000,00

	841807
	27/12/2012
	130.000,00

	total
	150.000,00

Fonte: Denasus/Constatação 316435 do Relatório de Auditoria 14273
51.	Irregularidade: Ausência de comprovação de despesas relativas à execução das obras de ampliação de duas Unidades Básicas de Saúde no exercício de 2012, objeto da Tomada de Preços 008/2012. O referido certame licitatório teve por objeto a execução de obras e serviços de engenharia para ampliação do Centro de Saúde Domingas Rolim Mourão na sede do município (R$ 153.800,00) e Posto de Saúde Raul Alves na comunidade Vila Alves, zona rural do município (R$ 82.900,00) .
52.	A equipe do Denasus apurou que a Tomada de Preços 008/2012 resultou na celebração do Contrato 024/2012 celebrado entre a PM de Urucurituba/AM e a empresa F M Serviços de Construções Civil Ltda-ME (CNPJ 09.660.878/0001-28) , assinado em 21/09/2012 no valor global de R$ 236.700,00.  
53.	Por meio de consulta às transferências realizadas pelo FNS, o Denasus identificou que os recursos financeiros são provenientes do Bloco de SISAUD/SUS. A Portaria GM/MS 1.170 de 5/6/2012 habilitou o município de Urucurituba/AM a receber recursos referentes ao Programa de Requalificação de UBS-Componente Ampliação no montante de R$ 240.000,00, sendo R$ 156.000,00 para o Centro de Saúde Domingas Rolim Mourão na sede do município e R$ 84.000,00 para o Posto de Saúde Raul Alves na comunidade Vila Alves, zona rural do município. 
54.	Para cada unidade de saúde foram repassadas duas parcelas, sendo a primeira, por intermédio da OB 818066, de 26/06/2012 no valor de R$ 48.000,00, equivalente a 20% do total previsto. A 2ª parcela no valor de R$ 124.800,00 (80%) foi transferida ao CS Domingas Rolim em 2/9/2013 por meio da OB 830311 e ao PS Raul Alves o valor de R$ 67.200,00 (80%) , transferida em 19/07/2013 por meio da OB 823536. 
55.	Os processos de pagamento não foram apresentados à equipe de auditoria impossibilitando a comprovação da regularidade da execução física e financeira das despesas. A auditoria do Denasus registrou que o Contrato 024/2012 apresenta valores a menor em relação aos recursos recebidos do FNS e, ante a impossibilidade de aferir se houve devolução destes saldos, entendeu que deveriam ser impugnados todos os valores transferidos. (Constatação 316436 do Relatório de Auditoria 14273 do Denasus) . 
56.	Normas violadas: arts. 60 a 65 da Lei nº 4320/1964, c/c §§ 4º e 5º do art. 139 do mesmo normativo, art. 66 do Decreto nº 93.872/1986, § único do art. 70 da CF/1988, § 4º do art. 33 da Lei nº 8.080/1990, art. 11 do Decreto nº 1.651/1995 e art. 26 da Lei nº 10.180/2001
57.	Responsáveis identificados: Edivaldo Silva Araújo CPF: XXX.868.422-XX; Fabio Praia da Silva CPF: XXX.079.542-XX; Jose Maria Fernandes Mourão CPF: XXX.764.732-XX; Pedro Amorim Rocha CPF: XXX.777.062-XX; e Zaqueu Lopes Coutinho CPF: XXX.404.262-XX
Tabela 7 - Recursos para ampliação de UBS repassados ao município de Uricurituba/AM em 2011 e 2012.
	Ordem Bancária
	Data de emissão
	Valor (R$) 

	818066
	26/6/2012
	31.200,00

	818066
	26/6/2012
	16.800,00

	830311
	2/9/2013
	124.800,00

	823536
	19/7/2013
	67.200,00

	Total
	240.000,00

Fonte: Denasus/Constatação 316436 do Relatório de Auditoria 14273
58.	A ausência de comprovação da boa e regular aplicação dos recursos transferidos em razão da ausência de documentos que permitam a formação de juízo quanto à regular execução físico-financeira do objeto configura violação ao disposto no art. 37, caput c/c o art. 70, parágrafo único, da Constituição da República Federativa do Brasil, art. 93 do Decreto-lei 200/67, art. 66 do Decreto 93.872/1996.
59.	A realização de pagamentos sem o devido suporte documental que demonstre a efetiva contraprestação em bens e serviços acarreta a presunção relativa da existência de dano ao erário, conforme entendimento jurisprudencial pacífico desta Corte de Contas. A regularidade do pagamento de despesas com recursos públicos somente é assegurada coma observância dos procedimentos prévios de empenho e liquidação da despesa fixados na Lei 4.320/1964 e demais normas regentes, conforme entendimento expresso no seguinte trecho do voto condutor do Acórdão 3134/2012-TCU-Plenário: 
'As normas de administração financeira e orçamentária estabelecem rito procedimental que confere segurança ao gestor público na concretização das ações demandadas para a consecução dos objetivos da Unidade Administrativa. Assim, a realização da despesa deve pautar-se estritamente pelas disposições contidas na Lei 4.320/1964, nas leis de diretrizes orçamentárias, na Lei Orçamentária Anual, na Lei de Responsabilidade Fiscal e legislação correlata.
Os artigos 60 a 64 da Lei 4.320/1964 tratam do empenho, da liquidação e do pagamento da despesa.
 (...) 
A regular execução da despesa - empenho, liquidação e pagamento - impõe primariamente a comprovação da prestação dos serviços e/ou fornecimento de bens para só então ser autorizado o pagamento.
60.	Na seara do Direito Financeiro, é cediço que cabe ao responsável demonstrar, por meio da documentação exigida na legislação de regência, a boa e regular aplicação dos recursos públicos federais geridos, em obediência ao disposto nos arts. 70, parágrafo único, da Constituição Federal; 93 do Decreto-Lei nº 200/1967 e 66 e 145 do Decreto nº 93.872/1986. 
61.	Ante esse arcabouço normativo, os gestores municipais deveriam ter comprovado que as aplicações de recursos do SUS foram concretizadas por meio de pagamentos pela efetiva prestação de serviços à Administração Pública, devendo igualmente ser comprovada a vinculação às finalidades legais.
62.	Especificamente quanto à aplicação dos recursos do SUS, a vigente Lei Complementar 141/2012 em seu art. 12, caput e §§ 2º e 4º, determina que devem destinar-se a ações e serviços públicos de saúde e sua movimentação deve realizar-se, exclusivamente, mediante cheque nominativo, ordem bancária, transferência eletrônica disponível ou outra modalidade de saque em que fique identificada a sua destinação e, no caso de pagamento, o credor. 
63.	A jurisprudência pacífica desta Corte considera indispensável à comprovação da regular aplicação de transferências a demonstração do vínculo causal entre as despesas realizadas e os recursos federais recebidos (Acórdão 933/2013-TCU-Plenário - Ministra Ana Arraes, 6098/2017 - TCU - Primeira Câmara - Rel. Ministro Benjamin Zymler e 9544/2017 - TCU - Segunda Câmara - Rel. Min. Augusto Nardes, dentre muitos outros) . 
64.	No caso sob exame, essa demonstração mostra-se inviabilizada pela ausência de documentos de despesa que comprovem a aplicação dos recursos da atenção básica transferidos para as contas correntes específicas de movimentação do Fundo Municipal de Saúde.
65.	Relativamente aos recursos para ampliação e construção de unidades de saúde, a auditoria do Denasus logrou obter os processos licitatórios e termos de contrato. Esses documentos, todavia, mostram-se insuficientes para formação de juízo quanto à regularidade da execução físico-financeira dos investimentos nas obras custeadas com recursos do SUS.
Individualização de condutas
66.	Considerando os ilícitos acima identificados, a imputação de responsabilidade atende aos pressupostos estabelecidos na jurisprudência desta Corte de Contas. Com efeito, há elementos para individualizar as condutas, o nexo de causalidade entre estas e as irregularidades geradoras do dano e está caracterizada a atuação, no mínimo culposa, dos responsáveis. Há necessidade, todavia, de ajustes na responsabilização promovida pelo tomador de contas, conforme a seguir demonstrado.
67.	O tomador de contas e a equipe do Denasus responsabilizaram pela ausência de comprovação da regularidade de aplicação dos recursos nas unidades de saúde os gestores municipais de Uricurituba/AM, conforme os períodos de gestão discriminados nos documentos juntados aos autos (peça 2) e sintetizados na tabela 9 infra.  
Tabela 9 - Relação de agentes responsáveis pela gestão dos recursos do SUS na P. M. de Uricurituba/AM 2011-2013
	Responsável
	CPF
	Cargo à época dos fatos
	Período de gestão

	Edivaldo Silva Araújo
	XXX.868.422-XX
	Prefeito Municipal
	1/1/2009 a 31/12/2012

	Pedro Amorim Rocha
	XXX.777.062-XX
	Prefeito Municipal
	Desde 1/1/2013

	Jose Alciberto de Almeida Silva 
	XXX.066.492-XX
	Secretário Municipal de Saúde
	17/9/2010 a 19/1/2011

	Reginaldo Rodrigues da Gama
	XXX.649.252-XX
	Secretário Municipal de Saúde
	19/1/2011 a 14/3/2012

	Jose Maria Fernandes Mourão
	XXX.764.732-XX
	Secretário Municipal de Saúde
	15/3/2012 a 2/1/2013

	Zaqueu Lopes Coutinho
	XXX.404.262-XX
	Secretário Municipal de Saúde
	Desde 1/1/2013

	Fabio Praia da Silva 
	XXX.079.542-XX
	Secretário de Planejamento e Finanças
	Desde 6/3/2013

	Evandro Meireles Lhips
	XXX.686.082-XX
	Secretário de Planejamento e Finanças
	23/12/2009 a 18/1/2011

	Gilmar Soares Bentes 
	XXX.441.172-XX
	Secretário Executivo Administrativo e Financeiro
	19/1/2011 a 31/1/2011

68.	Apontou-se que as condutas dos prefeitos concorreram diretamente para a configuração do prejuízo ao erário, considerando que se desviaram dos princípios regentes da gestão administrativa e das normas legais que disciplinam as aplicações e prestações de contas dos recursos do SUS.
69.	Cumpre observar que, conforme disposto no art. 9º, caput e inciso III, da Lei n. 8.080/1990, é competência do secretário municipal de saúde a gestão do Sistema Único de Saúde (SUS) na esfera municipal. O prefeito municipal, todavia, pode vir a responder por irregularidades na aplicação de recursos do Sistema Único de Saúde (SUS) caso delas participe ativamente. Nessa linha de compreensão, conquanto as normas em referência confiram embasamento à responsabilização do secretário municipal de saúde por irregularidades na aplicação de recursos do SUS transferidos ao município, não afastam a responsabilidade dos prefeitos.
70.	Encontram-se na jurisprudência desta Corte diversos julgados nessa direção, podendo ser citados os Acórdão 6347/2013-TCU-Primeira Câmara - Rel Min. José Múcio Monteiro, 704/2013 - TCU - 2ª Segunda Câmara - Rel. Min. André de Carvalho e 284/2014-1ª Primeira Câmara - Rel Min. José Múcio Monteiro. Ressalte-se que, conforme entendimento adotado no Acórdão 6230/2014-TCU-Segunda Câmara - Rel. Min. Marcos Bemquerer, impõe-se a responsabilização do titular da prefeitura em solidariedade com os ex-secretários de saúde quando tenha concorrido indiretamente para as irregularidades, desde que configurada atuação culposa in vigilando ou in eligendo.
71.	Considerando que a existência de indícios de que o Sr. Pedro Amorim Rocha atuou diretamente na gestão dos recursos em debate (peça 6, p. 14-16; e 34-41) , incidia sobre ele os deveres de observar a legalidade em seus atos e fiscalizar e controlar os atos dos subordinados. Quanto ao antecessor, verifica-se que deixou de comprovar o cumprimento do dever de supervisão hierárquica e o dever de prestar contas. Configura-se, no mínimo, conduta culposa dos ex-prefeitos nas graves omissões apuradas, autorizando sua responsabilização pelos ilícitos geradores do dano ao erário, em solidariedade com os titulares da secretaria municipal de saúde, à época dos fatos.
72.	Quanto aos secretários municipais de saúde, ainda que haja indícios de que, no exercício de 2013, a gestão foi centralizada pelo prefeito municipal e secretário de administração, devem ser responsabilizados solidariamente pela omissão quanto à execução das obras de engenharia e de comprovação da aplicação dos demais recursos do SUS transferidos ao fundo municipal de saúde, ante o referido dever imposto pela Lei 8080/1990 ao titular da secretaria municipal de saúde.
73.	Há fortes indícios de culpabilidade dos referidos agentes, uma vez que deveriam ter comprovado que a execução físico-financeira dessas vultosas quantias ocorreu em conformidade com as normas aplicáveis e que foram atingidos os objetivos fixados nas normas regentes do programa e no planejamento das ações do SUS no município. 
74.	Importa examinar, por fim, a responsabilidade solidária dos secretários municipais de finanças e administração pelos prejuízos em apuração. Esses agentes foram responsabilizados solidariamente com os prefeitos e secretários de saúde em razão da constatação da auditoria do Denasus de que os recursos financeiros destinados à saúde não estavam sendo administrados pelo Secretário Municipal de Saúde. 
75.	A equipe do Denasus verificou, com base no exame de notas de empenho emitidas pela municipalidade em 2013, que os atos administrativos referentes à gestão dos recursos do SUS não estavam sendo praticados no âmbito da Secretaria Municipal de Saúde. Constatou-se que os documentos de execução de despesa não foram assinados pelo secretário de municipal de Saúde. Toda a gestão administrativa/financeira, conforme registrado pela equipe do Denasus, estava ocorrendo na Secretaria Municipal de Finanças, contrariando o inciso III, art. 9º da Lei n. 8.080/90, parágrafo 2º do artigo 32 da mesma lei. 
76.	Ante as evidências documentais de que o então secretário de finanças, Sr. Fabio Praia da Silva (peça 6, p. 15-16) , praticava atos de gestão dos recursos do SUS, afigura-se justificada sua responsabilização solidária, conforme o período de gestão, nos termos do art. 70, parágrafo único, da Constituição da República Federativa do Brasil. 
77.	Não se encontra suficientemente caracterizada, todavia, a responsabilidade dos demais secretários de finanças. O Sr. Gilmar Soares Bentes atuou como secretário de finanças do município por apenas doze dias. Com efeito, não é razoável exigir-se que, em tão breve interstício, o titular da secretaria de finanças detectasse disfunções ou irregularidades anteriormente existentes. 
78.	Quanto ao secretário de finanças antecessor, Sr. Evandro Meireles Lhips, atuou por apenas dezoito dias em janeiro de 2011, mês em que iniciaram as transferências em atenção, devendo-se observar que apenas uma pequena fração dos recursos impugnados foi transferida ainda em seu período de gestão. 
79.	Carece, portanto, de fundamentação a imputação de omissão no cumprimento de dever preexistente que justifique sua responsabilização desses agentes pelo dano ao erário. De idêntica forma, não foram apresentadas pela auditoria do SUS evidências de conduta comissiva dos ex-secretários durante seu período de gestão que tenha concorrido para as irregularidades apuradas nesta TCE. 
80.	Registre-se que, nas justificativas apresentadas ao Denasus, o Sr. José Alciberto de Almeida Silva aduziu que a gestão dos recursos do SUS no município, no período em que atuou como secretário municipal de Saúde, era centralizada pelo próprio prefeito e pelo secretário municipal de finanças. Tais alegações, todavia, não foram acompanhadas de provas documentais, o que inviabiliza sua aceitação para fins de imputação de responsabilidade ao então secretário de finanças.
81.	Concluiu-se, portanto, que os elementos probatórios colacionados nos autos autorizam a responsabilização solidária, observados os períodos de gestão, dos Srs. Edivaldo Silva Araújo, José Alciberto de Almeida Silva, Fabio Praia da Silva, José Maria Fernandes Mourão, Pedro Amorim Rocha, Reginaldo Rodrigues da Gama e Zaqueu Lopes Coutinho pelos ilícitos geradores de dano ao erário.
Análise das Citações 
82.	Apesar de terem tomado ciência dos expedientes citatórios que lhes foram encaminhados, conforme atestam os avisos de recebimento (AR) que compõem as peças 43, 51, 52, 53, 56, 57 e 72, os responsáveis Srs. Edivaldo Silva Araújo, Fabio Praia da Silva, José Maria Fernandes Mourão, Pedro Amorim Rocha e Zaqueu Lopes Coutinho não atenderam à citação e não se manifestaram quanto às imputações de irregularidade mencionadas nos expedientes respectivos.
83.	Da mesma forma, o Sr. Reginaldo Rodrigues da Gama, citado novamente por via postal conforme AR à peça 84, permaneceu silente no prazo regimental e tampouco recolheu o valor do débito imputado na citação.
84.	Preliminarmente, cumpre tecer breves considerações sobre a forma como são realizadas as comunicações processuais no TCU. A esse respeito, destacam-se o art. 179, do Regimento Interno do TCU (Resolução 155, de 4/12/2002) e o art. 4º, inciso III, § 1º, da Resolução TCU 170, de 30 de junho de 2004, in verbis:
'Art. 179. A citação, a audiência ou a notificação, bem como a comunicação de diligência, far-se-ão:
I - mediante ciência da parte, efetivada por servidor designado, por meio eletrônico, fac-símile, telegrama ou qualquer outra forma, desde que fique confirmada inequivocamente a entrega da comunicação ao destinatário;
II - mediante carta registrada, com aviso de recebimento que comprove a entrega no endereço do destinatário;
III - por edital publicado no Diário Oficial da União, quando o seu destinatário não for localizado
 (...) 
Art. 3º As comunicações serão dirigidas ao responsável, ou ao interessado, ou ao dirigente de órgão ou entidade, ou ao representante legal ou ao procurador constituído nos autos, com poderes expressos no mandato para esse fim, por meio de:
I - correio eletrônico, fac-símile ou telegrama;
II - servidor designado;
III - carta registrada, com aviso de recebimento;
IV - edital publicado no Diário Oficial da União, quando o seu destinatário não for localizado, nas hipóteses em que seja necessário o exercício de defesa'.
Art. 4º. Consideram-se entregues as comunicações:
I - efetivadas conforme disposto nos incisos I e II do artigo anterior, mediante confirmação da ciência do destinatário;
II - realizadas na forma prevista no inciso III do artigo anterior, com o retorno do aviso de recebimento, entregue comprovadamente no endereço do destinatário;
III - na data de publicação do edital no Diário Oficial da União, quando realizadas na forma prevista no inciso IV do artigo anterior.
§ 1º O endereço do destinatário deverá ser previamente confirmado mediante consulta aos sistemas disponíveis ao Tribunal ou a outros meios de informação, a qual deverá ser juntada ao respectivo processo.
 (...) '.
85.	O teor das normas transcritas evidencia que a validade da citação via postal não depende de que o aviso de recebimento seja assinado pelo próprio destinatário da comunicação, o que dispensa, no caso em tela, a entrega do AR em 'mãos próprias'. A exigência da norma é no sentido de o Tribunal verificar se a correspondência foi entregue no endereço correto, residindo aqui a necessidade de certeza inequívoca.
86.	Não é outra a orientação da jurisprudência do TCU, conforme se verifica dos julgados a seguir transcritos:
'São válidas as comunicações processuais entregues, mediante carta registrada, no endereço correto do responsável, não havendo necessidade de que o recebimento seja feito por ele próprio' (Acórdão 3648/2013-TCU-Segunda Câmara, Relator Ministro JOSÉ JORGE) ;
'É prescindível a entrega pessoal das comunicações pelo TCU, razão pela qual não há necessidade de que o aviso de recebimento seja assinado pelo próprio destinatário. Entregando se a correspondência no endereço correto do destinatário, presume-se o recebimento da citação'. (Acórdão 1019/2008-TCU-Plenário, Relator Ministro BENJAMIN ZYMLER) ;
'As comunicações do TCU, inclusive as citações, deverão ser realizadas mediante Aviso de Recebimento - AR, via Empresa Brasileira de Correios e Telégrafos, bastando para sua validade que se demonstre que a correspondência foi entregue no endereço correto'. (Acórdão 1526/2007-TCU-Plenário, Relator Ministro AROLDO CEDRAZ) .'
87.	 A validade do critério de comunicação processual do TCU foi referendada pelo Supremo Tribunal Federal, nos termos do julgamento do MS-AgR 25.816/DF, por meio do qual se afirmou a desnecessidade da ciência pessoal do interessado, entendendo-se suficiente a comprovação da entrega do 'AR' no endereço do destinatário:
'EMENTA: AGRAVO REGIMENTAL. MANDADO DE SEGURANÇA. DESNECESSIDADE DE INTIMAÇÃO PESSOAL DAS DECISÕES DO TRIBUNAL DE CONTAS DA UNIÃO. ART. 179 DO REGIMENTO INTERNO DO TCU. INTIMAÇÃO DO ATO IMPUGNADO POR CARTA REGISTRADA, INICIADO O PRAZO DO ART. 18 DA LEI nº 1.533/51 DA DATA CONSTANTE DO AVISO DE RECEBIMENTO. DECADÊNCIA RECONHECIDA. AGRAVO IMPROVIDO.
O envio de carta registrada com aviso de recebimento está expressamente enumerado entre os meios de comunicação de que dispõe o Tribunal de Contas da União para proceder às suas intimações.
O inciso II do art. 179 do Regimento Interno do TCU é claro ao exigir apenas a comprovação da entrega no endereço do destinatário, bastando o aviso de recebimento simples'.
88.	Frise-se que o Sr. José Alciberto de Almeida Silva, por seu turno, requereu cópia dos autos e prorrogação do prazo para apresentação de alegações de defesa (peças 46-47) . Apesar de deferidas as solicitações (peças 49-50) , verifica-se que o responsável deixou escoar o novo prazo sem apresentar manifestação ou comprovação do recolhimento do débito.
89.	Ao não apresentarem alegações de defesa, os responsáveis citados optaram por não exercerem o direito ao contraditório e à ampla defesa, princípios insculpidos na Constituição da República Federativa do Brasil de 1988, bem como não se desincumbiram do ônus de produzir provas da regular aplicação dos recursos sob sua responsabilidade. 
90.	Conforme assentado na jurisprudência deste TCU, em sede de processos de contas, a configuração da revelia não gera presunção de veracidade das irregularidades atribuídas aos responsáveis revéis, sendo indispensável ao julgamento pela irregularidade das contas a presença de prova suficiente da fatos e condutas contrários à lei (Acórdão 4704/2014-TCU-Primeira Câmara - Rel. Min. Bruno Dantas, 2369/2013 - TCU - Primeira Câmara - Rel. Min. Benjamin Zymler, 2070/2015 - TCU - Plenário - Rel. Min. Vital do Rêgo, dentre muitos outros) . 
91.	Nesse sentido, verifica-se que estão adequadamente caracterizados e lastreados em evidências os ilícitos praticados e a respectiva responsabilidade do então prefeito municipal e da entidade beneficiária da transferência, conforme indicado pareceres lançados nos autos acima sintetizados. 
92.	Portanto, não tendo sido contestadas as imputações veiculadas na citação efetivada, permanecem caracterizadas as irregularidades apontadas nas conclusões do Relatório Completo do Tomador de Contas Especial e na instrução inicial lançada neste feito por esta Unidade Técnica.
93.	Assim sendo, devem os responsáveis arrolados ser considerados revéis, dando-se prosseguimento ao processo nos termos do art. 12, §º 3, da Lei 8.443/1992.
Outras informações relevantes
94.	Em obediência ao comando contido no item 9.4 do Acórdão 1772/2017-TCU-Plenário - Relator Ministro-Substituto Augusto Sherman, informa-se que foram localizados os seguintes processos em tramitação nesta Corte de Contas em que há débito imputável aos seguintes responsáveis:
- Sr. Edivaldo da Silva Araújo:
TC Processo 029.935/2015-6: TCE - Convênio 700055/2010 - Siafi 660673 - firmado entre Fundo Nacional de Desenvolvimento da Educação-FNDE e Município de Urucurituba/AM;
TC Processo 025.248/2016-2: TCE - Convênio 3064/2006 (Siafi 586811) . Objeto: sistema de abastecimento de água em Urucurituba-AM;
TC Processo 021.152/2019-5: TCE - Fundo Nacional de Desenvolvimento da Educação em razão de Omissão no dever de prestar contas, Termo de compromisso 01809/2011, firmado com o/a Fundo Nacional de Desenvolvimento da Educação que teve como objeto Construção de uma unidade de educação infantil;
TC Processo 039.464/2018-0: TCE Fundo Nacional de Desenvolvimento da Educação em razão de não comprovação da regular aplicação dos recursos repassados pela União, para atendimento ao Programa Nacional de Alimentação Escolar (PNAE) , função EDUCACAO (nº da TCE no sistema: 842/2017) .
- Sr. Pedro Amorim Rocha
TC Processo 029.935/2015-6; TCE - Convênio 700055/2010 (Siafi 660673) - firmado entre Fundo Nacional de Desenvolvimento da Educação-FNDE e Município de Urucurituba/AM
TC Processo 025.248/2016-2; TCE - Convênio 3064/2006 (Siafi 586811) . Objeto: sistema de abastecimento de água em Urucurituba-AM.
TC Processo 009.205/2019-5: TCE - Fundo Nacional de Desenvolvimento da Educação em razão de Omissão no dever de prestar contas, para atendimento ao Programa Nacional de Apoio ao Transporte Escolar (Pnate) , exercício 2016
TC Processo 021.152/2019-5: TCE - Fundo Nacional de Desenvolvimento da Educação em razão de Omissão no dever de prestar contas, Termo de compromisso 01809/2011
CONCLUSÃO
95.	Os responsáveis foram regularmente citados por este Tribunal, tendo permanecido silentes no prazo fixado para oferta de defesa e não efetuaram o recolhimento do débito. Resta caracterizada, portanto, sua revelia quanto às imputações de ilícitos geradores de dano ao erário objeto desta TCE. 
96.	Diante da revelia dos responsáveis citados, Srs. Edivaldo Silva Araújo (CPF 193.868.422 20) , Fabio Praia da Silva (CPF XXX.079.542-XX) , José Alciberto de Almeida Silva (CPF XXX.066.492-XX) , José Maria Fernandes Mourão (CPF XXX.764.732-XX) , Pedro Amorim Rocha (CPF XXX.777.062-XX) , e Zaqueu Lopes Coutinho (CPF XXX.404.262-XX) e inexistindo nos autos elementos que permitam concluir pela ocorrência de boa-fé ou de outros excludentes de culpabilidade em sua conduta, conclui-se que suas contas devem ser julgadas irregulares, com a consequente condenação ao ressarcimento dos débitos imputado na citação. 
97.	Em cumprimento à determinação do Ministro-Relator, promoveu-se nova citação do Sr. Reginaldo Rodrigues da Gama (CPF: XXX.649.252-XX) no endereço atualizado constante da base CPF da Receita Federal do Brasil. Apesar de regularmente citado por via postal, o responsável não ofertou qualquer manifestação e tampouco recolheu o montante do débito apurado.
98.	Configurada igualmente a revelia do referido responsável, deve-se formular idêntico juízo de irregularidade quanto ao mérito de suas contas.
99.	Cabível, ainda, a proposição da aplicação a todos os responsáveis citados da multa prevista no art. 57 da Lei 8.443/1992 e de remessa de cópia dos elementos pertinentes ao Ministério Público da União, atendendo, assim, ao disposto no art. 16, § 3º, da Lei 8.443/1992 c/c o art. 209, § 7º, do Regimento Interno/TCU.
PROPOSTA DE ENCAMINHAMENTO
100.	Diante do exposto, submetem-se os autos à consideração superior, propondo:
a)	 considerar revéis os Srs. Edivaldo Silva Araújo (XXX.868.422-XX) , Fabio Praia da Silva (CPF XXX.079.542-XX) , José Alciberto de Almeida Silva (CPF XXX.066.492-XX) , José Maria Fernandes Mourão (CPF XXX.764.732-XX) , Pedro Amorim Rocha (CPF XXX.777.062-XX) , Reginaldo Rodrigues da Gama (CPF XXX.649.252-XX) e Zaqueu Lopes Coutinho (CPF XXX.404.262-XX) , dando-se prosseguimento ao processo, nos termos do art. 12, §º 3, da Lei 8.443/1992; 
b)	 com fundamento nos arts. 1º, I, 16, III, alínea 'c', e § 2º, 19, e 23, III, da Lei 8.443/1992 e 1º, I, 209, III e § 5º, incisos I e II, 210, § 1º, inciso I, e 214, III, do Regimento Interno do TCU, julgar irregulares as contas dos Srs. Edivaldo Silva Araújo (XXX.868.422-XX) , Fabio Praia da Silva (CPF XXX.079.542-XX) , José Alciberto de Almeida Silva (CPF XXX.066.492-XX) , José Maria Fernandes Mourão (CPF XXX.764.732-XX) , Pedro Amorim Rocha (CPF XXX.777.062-XX) , Reginaldo Rodrigues da Gama (CPF: XXX.649.252-XX) e Zaqueu Lopes Coutinho (CPF XXX.404.262-XX) , condenando-os ao pagamento das quantias abaixo discriminadas, com a fixação do prazo de quinze dias, a contar do recebimento da notificação, para comprovar perante o Tribunal, na forma prevista no art. 214, III, alínea 'a', do Regimento Interno do TCU, o recolhimento aos cofres do Fundo Nacional de Saúde - FNS das referidas importâncias, atualizadas monetariamente e acrescidas dos juros de mora, a partir da data apontada até a do recolhimento, na forma prevista na legislação em vigor:
Débito 1: Responsáveis solidários: Edivaldo Silva Araújo (CPF XXX.868.422-XX) e Reginaldo Rodrigues da Gama (CPF: XXX.649.252-XX) :
	Data de Ocorrência
	Valor Histórico (R$) 

	21/1/2011
	38.556,00

	25/1/2011
	17.800,00

	3/2/2011
	7.879,93

	4/2/2011
	855,00

	4/2/2011
	855,00

	4/2/2011
	855,00

	4/2/2011
	3.402,00

	15/2/2011
	29.311,50

	15/2/2011
	57.600,00

	16/2/2011
	37.842,00

	22/2/2011
	12.000,00

	23/2/2011
	17.800,00

	10/3/2011
	29.311,50

	10/3/2011
	17.800,00

	14/3/2011
	7.879,93

	15/3/2011
	57.600,00

	15/3/2011
	37.842,00

	15/3/2011
	12.000,00

	7/4/2011
	29.311,50

	11/4/2011
	17.800,00

	12/4/2011
	57.600,00

	12/4/2011
	38.556,00

	12/4/2011
	12.000,00

	20/4/2011
	7.879,93

	9/5/2011
	7.879,93

	10/5/2011
	29.311,50

	12/5/2011
	38.556,00

	12/5/2011
	17.800,00

	18/5/2011
	57.600,00

	18/5/2011
	12.000,00

	3/6/2011
	7.879,93

	7/6/2011
	29.311,50

	10/6/2011
	17.800,00

	17/6/2011
	38.556,00

	17/6/2011
	12.000,00

	21/6/2011
	57.600,00

	5/7/2011
	2.400,00

	5/7/2011
	2.400,00

	5/7/2011
	1.104,31

	5/7/2011
	1.104,31

	6/7/2011
	162,65

	6/7/2011
	162,65

	8/7/2011
	7.879,93

	11/7/2011
	29.311,50

	19/7/2011
	12.600,00

	20/7/2011
	39.750,00

	22/7/2011
	60.300,00

	22/7/2011
	17.800,00

	17/8/2011
	34.187,58

	19/8/2011
	17.800,00

	19/8/2011
	12.600,00

	19/8/2011
	60.300,00

	19/8/2011
	36.000,00

	6/9/2011
	7.459,18

	14/9/2011
	34.187,58

	16/9/2011
	4.876,08

	20/9/2011
	4.876,08

	22/9/2011
	60.300,00

	22/9/2011
	36.000,00

	26/9/2011
	17.800,00

	26/9/2011
	12.600,00

	6/10/2011
	34.187,58

	8/10/2011
	1.944,00

	17/10/2011
	17.800,00

	17/10/2011
	40.500,00

	17/10/2011
	70.350,00

	17/10/2011
	10.000,00

	17/10/2011
	12.600,00

	20/10/2011
	600,00

	20/10/2011
	2.700,00

	8/11/2011
	34.187,58

	21/11/2011
	40.500,00

	21/11/2011
	70.350,00

	21/11/2011
	10.000,00

	23/11/2011
	17.800,00

	23/11/2011
	12.600,00

	1/12/2011
	162,65

	1/12/2011
	2.400,00

	1/12/2011
	1.103,43

	14/12/2011
	34.187,58

	15/12/2011
	40.500,00

	19/12/2011
	12.600,00

	19/12/2011
	17.800,00

	19/12/2011
	40.500,00

	19/12/2011
	70.350,00

	21/12/2011
	20.000,00

Débito 2: Responsáveis solidários: Edivaldo Silva Araújo (CPF XXX.868.422-XX) e José Alciberto de Almeida Silva (CPF: XXX.066.492-XX) 
	Data de ocorrência
	Valor histórico (R$) 

	14/1/2011
	7.879,93

	17/1/2011
	7.879,93

	12/1/2011
	17.800,00

	14/1/2011
	29.311,50

	18/1/2011
	12.000,00

	18/1/2011
	57.600,00

Débito 3: Responsáveis Solidários: Edivaldo Silva Araújo (CPF XXX.868.422-XX) e José Maria Fernandes Mourão (CPF XXX.764.732-XX) 
	Data de ocorrência
	Valor histórico (R$) 

	26/6/2012
	31.200,00

	26/6/2012
	16.800,00

	27/12/2012
	130.000,00

Débito 4: Responsáveis Solidários: Pedro Amorim Rocha (CPF XXX.777.062-XX) , Zaqueu Lopes Coutinho (CPF XXX.404.262-XX) e Fabio Praia da Silva (CPF XXX.079.542-XX) 
	Data de ocorrência
	Valor histórico (R$) 

	19/7/2013
	67.200,00

	2/9/2013
	124.800,00

c)	 aplicar individualmente aos Srs. Edivaldo Silva Araújo (XXX.868.422-XX) , Fabio Praia da Silva (CPF XXX.079.542-XX) , José Alciberto de Almeida Silva (CPF XXX.066.492-XX) , José Maria Fernandes Mourão (CPF XXX.764.732-XX) , Pedro Amorim Rocha (CPF XXX.777.062-XX) , Reginaldo Rodrigues da Gama (CPF: XXX.649.252-XX) e Zaqueu Lopes Coutinho (CPF XXX.404.262-XX) a multa prevista nos arts. 57 da Lei 8.443/1992 e 267 do Regimento Interno do TCU, fixando o prazo de quinze dias, a partir do recebimento da notificação, para que, nos termos do art. 214, inciso III, alínea 'a', do Regimento Interno do TCU, comprove perante este Tribunal o recolhimento aos cofres do Tesouro Nacional do valor atualizado monetariamente desde a data deste acórdão até a do efetivo recolhimento, se for pago após o vencimento, na forma da legislação em vigor;
d)	 autorizar, desde logo, com fundamento nos art. 28, inciso II, da Lei 8.443/1992, a cobrança judicial das dívidas, caso não atendidas as notificações, conforme prevê o 219, inciso II, do Regimento Interno do TCU;
e)	 autorizar, caso seja de interesse dos responsáveis, o pagamento das dívidas em 36 parcelas mensais e consecutivas, nos termos do art. 26 da Lei 8.443/1992 c/c o art. 217 do Regimento Interno, fixando-lhes o prazo de quinze dias, a contar do recebimento da notificação, para comprovarem perante o Tribunal o recolhimento da primeira parcela, e de trinta dias, a contar da parcela anterior, para comprovarem os recolhimentos das demais parcelas, devendo incidir sobre cada valor mensal, atualizado monetariamente, os juros de mora devidos, na forma prevista na legislação em vigor;
f)	 encaminhar cópia da deliberação que vier a ser proferida, bem como do relatório e do voto que o fundamenta ao Procurador-Chefe da Procuradoria da República no Estado do Amazonas, para a adoção das medidas que entender cabíveis, em conformidade com o art. 16, § 3º, da Lei 8.443/1992 c/c o art. 209, § 7º, do Regimento Interno do TCU."
2.	O Ministério Público junto a este Tribunal (MP/TCU) , representado pelo procurador Marinus Eduardo de Vries Marsico, manifestou-se de acordo com a instrução da Secex-TCE[footnoteRef:2]". [2:  Peça 89.] 
	É o relatório.

8.1. Antônio das Chagas Ferreira Batista (4.177/OAB-AM) e outros, representando José Alciberto de Almeida Silva.

Procurador Marinus Eduardo De Vries Marsico.

TOMADA DE CONTAS ESPECIAL. FUNDO NACIONAL DE SAÚDE. REPASSE FUNDO A FUNDO. AUDITORIA DENASUS. AUSÊNCIA DE DOCUMENTAÇÃO COMPROBATÓRIA DA REALIZAÇÃO DE DESPESAS NAS FINALIDADES PREVISTAS. NOTIFICAÇÃO. EXCLUSÃO DOS SUPOSTOS RESPONSÁVEIS QUE PASSARAM POUCOS DIAS NO CARGO. CITAÇÃO DOS GESTORES. REVELIA. CONTAS IRREGULARES. DÉBITO. MULTA. COMUNICAÇÕES.

TOMADA DE CONTAS ESPECIAL (TCE)

Secretaria de Controle Externo de Tomada de Contas Especial (Secex-TCE).

Trata-se de tomada de contas especial instaurada originalmente pelo Fundo Nacional de Saúde (FNS) , em desfavor das Srs. Edivaldo Silva Araújo, Evandro Meireles Lhips, Fabio Praia da Silva, Gilmar Soares Bentes, José Alciberto de Almeida Silva, José Maria Fernandes Mourão, Pedro Amorim Rocha, Reginaldo Rodrigues da Gama e Zaqueu Lopes Coutinho, em razão da não comprovação da boa e regular aplicação dos recursos do Sistema Único de Saúde (SUS) , repassados ao município de Urucurituba/AM, nos exercícios de 2011, 2012 e 2013, caracterizada pela ausência da documentação exigida para a comprovação da aplicação dos recursos destinados ao Piso de Atenção Básica Fixo (PAB-Fixo) , Estratégia de Saúde da Família (ESF) , Estratégia Agente Comunitário de Saúde (EACS) , Saúde Bucal (SB) , Incentivo de Atenção Básica dos Povos Indígenas (PI) , Assistência Farmacêutica Básica - AFB, Ações Básicas de Vigilância em Saúde e ao Bloco Investimentos. 
2.	A auditoria realizada pelo Departamento Nacional de Auditoria dos SUS, entre 28/7/2014 e 20/8/2014, no município do Urucurituba/AM, decorreu de demanda do Ministério Público da União para que fossem verificadas possíveis irregularidades na aplicação de recursos do FNS nos programas supramencionados.
3.	Os responsáveis foram notificados na fase interna da TCE, sendo que os Srs. José Alciberto de Almeida Silva, Gilmar Soares Bentes e Fabio Praia da Silva apresentaram justificativas ao Denasus, as quais não foram acolhidas[footnoteRef:2]. Os demais ex-gestores permaneceram silentes. [2:  Peça 3.] 
4.	O Ministério da Transparência, Fiscalização e a Controladoria-Geral da União emitiram relatório e certificado de auditoria confirmando as irregularidades e as responsabilidades verificadas, bem como certificando a irregularidade das contas dos responsáveis[footnoteRef:3]. O dirigente do órgão de controle interno emitiu parecer, assim como houve pronunciamento ministerial em sentido convergente ao do tomador de contas especial[footnoteRef:4]  [3:  Peças 15 e 16.]  [4:  Peças 17 e 18.] 
5.	Nesta Corte de Contas, a Secex-TCE promoveu a citação dos responsáveis Srs. Edivaldo Silva Araújo, Fabio Praia da Silva, José Alciberto de Almeida Silva, José Maria Fernandes Mourão, Pedro Amorim Rocha, Reginaldo Rodrigues da Gama e Zaqueu Lopes Coutinho para apresentação de alegações de defesa e/ou recolhimento aos cofres do FNS dos débitos a eles imputado em razão das seguintes irregularidades:
"a)	 Não-comprovação da boa e regular aplicação, em razão da não-apresentação parcial da documentação comprobatória das despesas realizadas, dos recursos financeiros transferidos pelo Fundo Nacional de Saúde - Bloco de Vigilância em Saúde - BVS ao município de Uricurituba/AM no exercício de 2011. (Constatação 318680 do Relatório de Auditoria 14273 do Denasus) . 
Responsáveis solidários: Edivaldo Silva Araújo (CPF: 193.868.422-20) e Reginaldo Rodrigues da Gama CPF: 435.649.252-87
b)	 Não-comprovação da boa e regular aplicação, em razão da não-apresentação parcial da documentação comprobatória das despesas realizadas, dos recursos financeiros transferidos pelo Fundo Nacional de Saúde - Bloco de Assistência Farmacêutica - BAF ao município de Uricurituba/AM no exercício de 2011. (Constatação 318687 do Relatório de Auditoria 14273 do Denasus) . 
Responsáveis: Edivaldo Silva Araujo (CPF: 193.868.422-20) , Jose Alciberto de Almeida Silva (CPF: 613.066.492-34) e Reginaldo Rodrigues da Gama CPF: 435.649.252-87
c)	 Não-comprovação da boa e regular da aplicação, em razão da não-apresentação parcial da documentação comprobatória das despesas realizadas, dos recursos financeiros transferidos pelo Fundo Nacional de Saúde referentes ao Bloco de Atenção Básica (Programa de Atenção Básica Fixo; Estratégia Saúde da Família; Estratégia Agentes Comunitários de Saúde; Saúde Bucal; Incentivo de Atenção Básica dos Povos Indígenas) ao município de Uricurituba/AM no exercício de 2011. (Constatação 318689 do Relatório de Auditoria 14273 do Denasus) . 
Responsáveis: Edivaldo Silva Araujo CPF: 193.868.422-20, Jose Alciberto de Almeida Silva CPF: 613.066.492-34 e Reginaldo Rodrigues da Gama CPF: 435.649.252-87
d)	 Não-comprovação da boa e regular da aplicação, em razão da não-apresentação da documentação comprobatória das despesas realizadas, dos recursos destinados, nos exercícios de 2011 e 2012, pelo Fundo Nacional de Saúde à construção de Unidade Básica de Saúde (Tomada de Preços nº 004/2012 e Contrato nº 01/2012 celebrado entre a PM de Urucurituba/AM e a empresa FM Serviços de Construções Civil Ltda.-ME (CNPJ 09.660.878/0001-28) (Constatação 316435 do Relatório de Auditoria 14273 do Denasus) . 
Responsáveis solidários: Edivaldo Silva Araujo (CPF 193.868.422-20) , Reginaldo Rodrigues da Gama CPF: 435.649.252-87 e Jose Maria Fernandes Mourão (CPF: 748.764.732-34) 
e) Não-comprovação da boa e regular da aplicação, em razão da não-apresentação da documentação comprobatória das despesas realizadas, dos recursos destinados, nos exercícios de 2012 e 2013, pelo Fundo Nacional de Saúde à execução das obras de ampliação de duas Unidades Básicas de Saúde (Tomada de Preços 008/2012 e Contrato 024/2012 celebrado entre a PM de Urucurituba/AM e a empresa F M Serviços de Construções Civil Ltda.-ME (CNPJ 09.660.878/0001-28) (Constatação 316436 do Relatório de Auditoria 14273 do Denasus) . 
Responsáveis solidários: Edivaldo Silva Araujo (CPF 193.868.422-20) , Pedro Amorim Rocha (CPF: 247.777.062-49) , Jose Maria Fernandes Mourão (CPF: 748.764.732-34) , Fabio Praia da Silva CPF: 654.079.542-49 e Zaqueu Lopes Coutinho CPF: 438.404.262-00.
Nenhum dos responsáveis apresentou alegações de defesa, tampouco recolheu o débito que lhes foi imputado.
A unidade instrutiva, com vista a subsidiar o exame de mérito da matéria, diligenciou às superintendências regionais da Caixa Econômica Federal e do Banco do Brasil no estado do Amazonas para obtenção de cópias integrais dos extratos bancários das contas correntes de movimentação financeira do Fundo Municipal de Saúde.
As diligências foram devidamente atendidas pelas entidades, que encaminharam os documentos constantes das peças 60 e 49, respectivamente[footnoteRef:5].  [5:  Peça 60, p. 14-25 e peça 49, p. 2-8.] 
Tendo em vista que os responsáveis permaneceram inertes em relação às respectivas citações e que não foram verificados, nos autos, elementos que comprovassem a boa e regular aplicação dos recursos do FNS, a unidade instrutiva propôs considerar os responsáveis revéis, julgando-se suas contas irregulares, com a condenação solidária em débito, de acordo com os períodos de gestão, e a aplicação da multa prevista no art. 57 da Lei 8.443/1992.
Cabe mencionar que os ex-prefeitos Gilmar Soares Bentes e Evandro Meireles Lhips não foram responsabilizados, considerando que permaneceram apenas poucos dias no cargo, sem tempo hábil para a prática de atos de gestão em relação aos recursos ora examinados, conforme verificou a Secex-TCE.
O MP/TCU, representado pelo procurador Marinus Eduardo De Vries Marsico, considerou, contudo, necessário o refazimento da citação do Sr. Reginaldo Rodrigues da Gama, citado por edital[footnoteRef:6]. [6:  Peça 79.] 
Em acolhimento à proposta do Ministério Público, ordenei a renovação da citação do responsável mencionado[footnoteRef:7], o qual continuou inerte no processo. [7:  Peça 81.] 
Em nova instrução, a unidade instrutiva ratificou a proposta anterior, no sentido de julgar irregulares as contas dos responsáveis revéis Srs. Edivaldo Silva Araújo, Fabio Praia da Silva, José Alciberto de Almeida Silva, José Maria Fernandes Mourão, Pedro Amorim Rocha, Reginaldo Rodrigues da Gama e Zaqueu Lopes Coutinho, com a consequente condenação ao ressarcimento dos débitos apurados e a aplicação da multa prevista no art. 57 da Lei 8.443/1992[footnoteRef:8]. [8:  Peças 83 e 84.] 
Conforme ressaltado pela unidade instrutiva, não há óbices à aplicação de multa, uma vez que não houve a prescrição da pretensão punitiva. As irregularidades apuradas neste processo foram praticadas nos exercícios de 2011 a 2013, enquanto o despacho que ordenou a citação dos responsáveis foi exarado em 2/8/2018.
O MP/TCU, desta feita, endossou integralmente a proposta de encaminhamento formulada pela Secex-TCE.
II
Anuo à análise empreendida pela Secex-TCE, corroborada pelo MP/TCU, cujos fundamentos adoto como razões de decidir.
Com efeito, os responsáveis devem ser considerados revéis, dando-se prosseguimento ao processo, nos termos do art. 12, § 3º, da Lei 8.443/1992.
A auditoria do Denasus constatou ausência de comprovação da aplicação dos recursos do SUS no município de Urucurituba/AM, nos exercícios de 2011, 2012 e 2013, devido à não-apresentação da documentação comprobatória das despesas realizadas com recursos do Piso de Atenção Básica Fixo, Estratégia Saúde da Família, Saúde Bucal, Estratégia Agente Comunitário de Saúde, Assistência Farmacêutica Básica, Incentivo de Atenção Básica dos Povos Indígenas, Ações Básicas de Vigilância em Saúde e ao Bloco Investimentos.
As condutas de cada ex-gestor foram devidamente examinadas, de acordo com os respectivos períodos de gestão, os cargos ocupados e os valores geridos, segundo consignado nos itens 31 a 81 da instrução reproduzida no relatório antecedente. 
Considerando que cabe aos gestores o ônus de comprovar a regularidades da aplicação das verbas públicas do SUS e não havendo á elementos nos autos que demonstrem tal comprovação, e que não foram apresentados documentos que demonstrassem o nexo de causalidade entre as despesas impugnadas  e os recursos destinados a cada programa de atenção básica e/ou investimento previsto e que não restou caracterizada a boa-fé dos responsáveis, impõe-se que as contas de todos os gestores arrolados nestes autos sejam julgadas irregulares, de modo que lhes sejam imputados os débitos, individuais ou solidários, conforme cada caso, aplicando-lhes individualmente a multa prevista no art. 57 da Lei 8.443/1992.
	Diante do exposto, manifesto-me pela aprovação do acórdão que ora submeto à apreciação deste Colegiado
TCU, Sala das Sessões, em 21 de setembro de 2021.
WEDER DE OLIVEIRA 
Relator